最高法院刑事判決　　　　　　　　　　　　　　　九十三年度台上字第六五七二號
　　上　訴　人　台灣高等法院台南分院檢察署檢察官
　　被　　　告　甲○○
　　選任辯護人　陳純仁律師
右上訴人因被告殺人案件，不服台灣高等法院台南分院中華民國九十三年六月二日第
二審更審判決（九十二年度上重更(三)字第二三三號，起訴案號：台灣台南地方法院檢
察署八十五年度偵字第一一一七五號），提起上訴，本院判決如左：
    主  文
原判決撤銷，發回台灣高等法院台南分院。
    理  由
本件原判決以公訴意旨略稱：被告甲○○與被害人黃進明互有電腦生意往來，民國八
十五年五月二十四日晚上六時三十分許，被告駕駛ＡＭ｜六八二七號小客車至台南市
邀被害人黃進明進餐喝酒，至晚上十時許由被告駕駛上開自小客車載同被害人同往台
中訪友，車行至中山高速公路北上二九六公里三○○公尺處（即台南縣下營鄉○○○
路戰備跑道），二人下車休息，因故發生爭執，被告竟基於殺人之犯意，持其拐杖鎖
毆打被害人，復腳踢被害人胸腹部，造成被害人顱內出血合併胸腹骨折死亡；被告為
掩飾犯行，將被害人移至高速公路中央，自己則故意駕車越過高速公路準備南下，不
慎人車跌落路旁斜坡，經警發現而循線查獲，因認被告涉犯刑法第二百七十一條第一
項殺人罪嫌，經審理結果，認犯罪不能證明，因而撤銷第一審之科刑判決，改判諭知
被告無罪，固非無見。
惟查(一)證據之取捨係屬事實審法院之職權，但其取捨不得違背經驗法則或論理法則；
而所謂經驗法則，係指客觀存在之定則，非法官之主觀臆測。查被告於警詢中言明：
其與死者於八十五年五月二十四日至台南市之某海產店喝酒，共喝兩瓶啤酒，其未酒
醉，還算清醒（見一一一七五號偵查卷第七九、八六頁）。證人陳貴芳於警詢中證稱
：其丈夫與死者為好友，兩人同在新天地資訊公司三樓承租販賣電腦，死者必須經由
其公司進入，八十五年五月二十四日二十時三十分許，被告與被害人同返公司，當時
覺得被害人好像喝很多，但被告僅臉紅，未見走路不穩之情（見相驗卷第九二頁）。
證人即警員黃寶利證稱：其至現場處理事故，目睹被告坐在駕駛座；證人即從事拖吊
業之黃順天證稱：其於案發現場從高速公路往下（斜坡），發現該車有開小燈但走到
離該車五公尺處，發現該車尚開著大燈，駕駛者由駕駛座開門走出，其與同行綽號「
甘蔗」者將駕駛者扶上來（見警卷之警詢筆錄）。被告經送法務部測謊結果，就當時
車輛非由其駕駛乙節呈情緒波動反應，應屬說謊（見原審更(二)卷(二)第二三七頁）；原
審並依交通部台灣北區電信管理局所提出通話紀錄認定被告之000000000號
行動電話於晚上十時七分三十四秒與000000000號有十二秒之通話；同晚十
時九分九秒與000000000電話有十九秒之通話。被告於案發當晚似無酒醉，
並親自駕車。但原判決依陳天順於原審所供：其到現場時已見拖吊車在拖吊被告之車
子；並以被告堅稱：「我醒來看車內並無黃進明，便下車繞過車頭，進入駕駛座內，
要將該車開上來」，且查無證據足以證明被告有於當日晚上十時五十七分有與其弟周
國傑通話長達一一八秒，據以認定被告於案發時應已酒醉，及案發之後被告非無可能
由右座下車繞過車頭，進入駕駛座等語，均屬臆測之詞，其採證難謂無違證據法則。
(二)原審依據法務部法醫研究所函稱：「(二)由死者黃進明之雙手臂無若遭拐杖鎖應有之
抵抗痕，左手背、右三角肌外側肩部顯現有明顯非拐杖鎖所形成之形態擦傷痕，較似
為跌倒於地上之擦傷痕。有關左眉挫裂傷、下巴挫裂傷、自右嘴角撕裂及略成扇狀向
左側下巴及左外側眉弓方向之鈍傷痕可推定有形態物擠壓造成之扁狀擠壓及挫裂痕。
若為拐杖鎖之力道及雙彎平滑狀端均無法造成上述之撕裂傷及扁狀平整凹陷，且應會
造成顏面骨之骨折。死者右眉（右眉無傷，應為右肩之誤撰）顯現長形壓痕十七乘二
．五公分，且呈現凹陷孤度，即為壓痕，即非為棒狀物所敲擊常見之雙條狀併有中間
缺血狀之敲鞭擊痕。故上開傷痕較有可能為車輛直接撞擊所造成。」。「且以拐杖鎖
並無血跡反應，死者之四肢、胸部挫傷及死者現場衣物相片均無支持車禍前，若有顏
面挫裂、撕除傷所可能之由上向下流之血跡痕於嘴臉、胸、腹、衣物之證據及車禍現
場亦無低速噴濺痕等情，均較支持死者為遭單次高速度行進中之貨車所撞傷」等語（
見原審更(三)卷第一八八頁）而據為被告無罪之諭知。但查被告始終供承其於八十五年
五月二十四日晚上單獨與死者開車前往台中，途中並無他人同行（見同上卷第二三一
頁）。而依道路交通事故調查報告表及照片所示：中山高速公路北上二九六公里二○
○至三○○公尺路肩處有被害人散落之現鈔與名片，被害人陳屍處為在南下內車道靠
近中間分隔島附近，被告所駕駛之車輛則滑落在南下之斜坡上（見警卷第一、二頁，
照片卷第十一頁）。依照片所示，被告之身上亦留有傷痕（見公路警察大隊第四警察
隊卷）。上開間接事實是否足以證明被告與死者生前是否有相互拉扯或人車追逐之情
？被害人是否為逃避追逐而向南下車道逃逸（高速公路斜坡外有鐵絲網圍繞）致遭南
下之高速車輛所撞及？上開各節若為真實，則被害人死亡之事實是否為被告所明知或
預見，有無使其發生之本意？或其發生不違反其本意？攸關被告殺人犯意之認定，原
審未詳加勾稽釐清，遽行判決，亦嫌速斷。又被告兩次送測謊鑑定，均呈情緒波動反
應，應屬說謊，有鑑定報告可稽，上開資料何以全然不足採信，原審未逐一說明其理
由，併有可議。檢察官上訴意旨指摘原判決不當，尚非全無理由，應認仍有撤銷發回
更審之原因。
據上論結，應依刑事訴訟法第三百九十七條、第四百零一條，判決如主文。
中　　　華　　　民　　　國　　九十三　　年　　 十二 　　月　　 十六 　　日
                              最高法院刑事第七庭
                                  審判長法官  莊　登　照
                                        法官  洪　明　輝
                                        法官  黃　一　鑫
                                        法官  魏　新　和
                                        法官  林　秀　夫
      右正本證明與原本無異
                                              書  記  官
中　　　華　　　民　　　國　　九十三　　年　　 十二 　　月　　二十一　　日
                                                                        Ｑ
